最高法院刑事判決　　　　　　　　　 111年度台上字第2660號
　　　　　　　　　　　　　　　　　 111年度台上字第2662號
上　訴　人　陳明仁


　　　　　　廖廷軒


　　　　　　葉文正

              

上列上訴人等因違反組織犯罪防制條例等罪案件，不服臺灣高等
法院臺中分院中華民國111年1月27日第二審判決（110 年度上訴
字第1243、1249號，起訴案號：臺灣臺中地方檢察署109 年度少
連偵字第293、407號），提起上訴，本院判決如下：
    主  文
上訴駁回。
    理  由
一、按刑事訴訟法第377 條規定，上訴於第三審法院，非以判決
    違背法令為理由，不得為之。是提起第三審上訴，應以原判
    決違背法令為理由，係屬法定要件。如果上訴理由書狀並未
    依據卷內訴訟資料，具體指摘原判決不適用何種法則或如何
    適用不當，或所指摘原判決違法情事，顯與法律規定得為第
    三審上訴理由之違法情形，不相適合時，均應認其上訴為違
    背法律上之程式，予以駁回。
二、本件原審經審理結果，認定上訴人陳明仁、廖廷軒、葉文正
    （下稱上訴人3人）有如原審法院110年度上訴字第1243號判
    決（下稱原判決甲）、110 年度上訴字第1249號判決（下稱
    原判決乙）犯罪事實欄一所載之犯行明確，因而撤銷第一審
    關於上訴人3 人部分之科刑判決，改判就原判決甲、乙附表
    二編號1 部分，分別依想像競合犯從一重論處陳明仁共同犯
    指揮犯罪組織（即原判決甲附表四編號1-1 ）、論處廖廷軒
    共同犯刑法第339條之4第1項第2款之加重詐欺取財（即原判
    決甲附表四編號2-1 ）、論處葉文正共同犯發起犯罪組織（
    即原判決乙附表四編號1 ）各罪刑；另就原判決甲、乙附表
    二編號2、5、8 、10、12、13、18、23部分，分別依想像競
    合犯從一重論處陳明仁、廖廷軒共同犯如原判決甲附表四編
    號1-2、2-2、葉文正共同犯如原判決乙附表四編號2 所示刑
    法第339條之4第1項第2款之加重詐欺取財各8 罪刑；就原判
    決甲、乙附表二編號3、4、6、7、9 、11、14至17、19至22
    、24至27部分，分別論處陳明仁、廖廷軒共同犯如原判決甲
    附表四編號1-3、2-3、葉文正共同犯如原判決乙附表四編號
    3所示刑法第339條之4第2項、第1項第2款之加重詐欺取財未
    遂各18罪刑。已詳敘其調查證據之結果及憑以認定犯罪事實
    之心證理由。
三、原判決甲、乙認定上訴人3人上開犯行，係綜合上訴人3人坦
    認一般洗錢、加重詐欺取財既遂或未遂、葉文正坦認發起犯
    罪組織並招募他人加入之犯行，及陳明仁於第一審及原審準
    備程序中坦認為機房現場管理人兼外務採買及三線話務手等
    部分供述、證人即相關被害人與各共同正犯等人之證述，暨
    卷附其他證據資料，而為論斷。並依調查證據所得之直接、
    間接證據為合理推論，相互勾稽，就上訴人3 人坦認之部分
    供述如何與案內證據資料相合，堪信屬實，暨其3 人與其他
    詐欺集團成員如何基於犯意聯絡而分工為本件犯行，何以足
    認就前述犯行存有相互利用及補充關係，且具支配關連，應
    論以共同正犯罪責之認定，詳予論述。復根據組織犯罪防制
    條例藉由防制組織形態犯罪活動之手段，達成維護社會秩序
    、保障人民權益之立法目的，依該條例第2 條之規定，說明
    本案詐欺集團如何由相關成員詐欺被害人匯交款項或透過水
    房成員轉至人頭帳戶，再由特定人員領取轉遞並按比例朋分
    ，而掩飾、隱匿案內加重詐欺犯罪所得財物之去向及所在，
    其組織分工精細縝密，非為立即實施犯罪而隨意組成，何以
    屬「3 人以上，以實施詐術為手段，所組成具有持續性及牟
    利性之有結構性組織」，而為前述條例第2 條所規定之犯罪
    組織。及葉文正共同發起、陳明仁共同指揮及廖廷軒參與該
    犯罪組織而共同從事前述犯行，如何分別與該條例第3條第1
    項前段、後段之發起、指揮或參與犯罪組織等構成要件相符
    ，葉文正、陳明仁招募他人加入前述犯罪組織，何以合於同
    條例第4條第1項之招募他人加入犯罪組織罪之構成要件，應
    分別與上訴人3人如原判決甲、乙附表二編號1所示首次共同
    加重詐欺取財既遂、一般洗錢犯行依想像競合犯從一重論處
    ；至上訴人3人如原判決甲、乙附表二編號2、5、8、10、12
    、13、18、23所示共同加重詐欺取財既遂、一般洗錢犯行，
    則分別依想像競合犯從一重論處，並與上訴人3 人犯如原判
    決甲、乙附表二編號3、4、6、7、9 、11、14至17、19至22
    、24至27所示加重詐欺取財未遂各罪刑分論併罰之認定，記
    明理由及所憑。所為論列說明，與卷證資料悉無不合，無悖
    乎經驗與論理法則。並無所指認定事實不憑證據、調查職責
    未盡、理由欠備或矛盾之違法。
四、詐欺集團成員基於犯意聯絡與行為分擔，分工詐欺被害人匯
    交款項或由共犯將款項轉至該集團持用之特定金融帳戶，復
    領取轉遞該犯罪所得款項得手朋分，因而造成金流斷點，藉
    以掩飾、隱匿該犯罪所得之去向及所在，則前述集團成員即
    有掩飾或隱匿該加重詐欺取財犯罪所得之犯意聯絡與行為分
    擔，應成立一般洗錢罪。原判決甲、乙關於附表二編號1、2
    、5、8、10、12、13、18、23部分，以上訴人3 人於原審自
    白犯一般洗錢罪，並綜合其他案內事證為整體判斷，論以上
    訴人3 人此部分一般洗錢罪之共同正犯，已說明其論據。又
    廖廷軒、葉文正既供承已自前述加重詐欺取財既遂之犯罪所
    得中按比例分取部分款項，葉文正於偵查時亦證述詐欺所得
    由水房拆帳，並與其他共同正犯按比例朋分，由陳明仁聯絡
    水房、向水房取款各情，顯已透過共犯領取、層轉前述加重
    詐欺取財所得款項，造成金流斷點，因而掩飾、隱匿該犯罪
    所得之去向及所在。原判決此部分根據案內證據資料，所為
    論處，並無違法。縱前述認定或論述之行文稍有疏略而欠周
    延，或未逐一列載其取捨判斷之全部細節，但於結果並無影
    響。廖廷軒、葉文正上訴意旨就同一事項，持不同見解任意
    爭執，廖廷軒另泛言原判決甲此部分未記載由水房成員提領
    轉交之事實及證據，有認定事實不憑證據及理由欠備之違法
    ；葉文正泛指本案已經查獲詐欺集團使用之人頭帳戶，並經
    原審依其供述認定犯罪所得金額，顯無隱匿詐欺被害人所得
    款項各詞，指摘原判決乙此部分論以一般洗錢罪，有適用法
    則不當及理由矛盾之違法，均非適法之第三審上訴理由。再
    共同實行犯罪行為之人，在合同意思範圍內，各自分擔犯罪
    行為之一部，相互利用他人之行為，以達其犯罪之目的者，
    即應對於全部所發生之結果，共同負責；是共同正犯之成立
    ，本不以全體均始終參與實行犯罪構成要件之行為為必要。
    縱廖廷軒未實際參與水房成員洗錢具體行為，仍無從否定其
    與水房成員就前述一般洗錢犯行相互利用、補充且具支配關
    連之客觀事證與罪責。廖廷軒上訴意旨從中擷取部分案內事
    證，任意為有利自己之主張，泛言其僅實行電話詐欺，未參
    與水房實行該洗錢犯行，指摘原判決甲此部分未認定所屬詐
    欺集團與水房成員有前述洗錢之犯意聯絡，即論以一般洗錢
    罪，有理由矛盾之違法等詞，並非上訴第三審之合法理由。
五、原判決甲業於理由欄二、之（一）說明葉文正、謝靖清（由
    檢察官另案偵辦）出資發起本案詐欺集團後，陳明仁如何依
    葉文正、謝靖清指示設立南屯機房及太平機房、添購機房用
    品、負責對外聯繫並購入供詐欺所用之被害人資料，參與邀
    同廖廷軒加入及面試蘇上源等招募成員加入犯罪組織之犯行
    ，復擔任上開機房現場管理人，除管理外務採買、保管成員
    手機與限制使用及外出外，尚負責安排機房成員話務、教導
    詐騙話術，同時擔任三線話務人員，並於詐騙得手後與水房
    聯絡、拿取犯罪所得發放予機房成員，何以係居於指揮行為
    核心地位之現場負責人，而屬組織犯罪防制條例第3條第1項
    前段所指「指揮」犯罪組織之人，並非僅聽取號令而奉命行
    動之一般成員，且根據卷存事證資料，詳為剖析論述。前開
    事證既明，原審未另傳訊謝靖清贅為其他無益之調查，於結
    果並無影響，且已說明其據，自無違法。陳明仁上訴意旨置
    原判決甲已指駁說明之論敘於不顧，重為事實上之爭辯，泛
    言其受委任管理機房現場，乃受他人指揮，非居於主導地位
    ，且未策劃實施詐騙名單或薪資分配，難謂有指揮權限，指
    摘原判決甲未就其犯行究屬指揮或參與犯罪組織，詳細調查
    認定，又未依聲請傳訊謝靖清查明實際策劃情形，有調查未
    盡、理由欠備之違法等詞，亦非合法上訴第三審之理由。
六、量刑輕重，屬為裁判之法院得依職權裁量之事項，苟其量刑
    已以行為人之責任為基礎，並斟酌刑法第57條各款所列情狀
    ，在法定刑度內，酌量科刑，如無違反公平、比例及罪刑相
    當原則，致明顯輕重失衡情形，自不得指為違法。原判決甲
    、乙已具體審酌刑法第57條各款科刑等相關一切情狀，依卷
    存事證分別就上訴人3 人犯罪情節及行為人屬性等事由，在
    罪責原則下適正行使其刑罰之裁量權，所量定之各罪刑，客
    觀上未逾越法定刑度，且與罪刑相當原則無悖，難認有逾越
    法律規定範圍，或濫用裁量權限之違法情形。陳明仁、葉文
    正上訴意旨對於原審刑罰裁量權之適法行使，漫事爭執，陳
    明仁復謂其無前科、素行良好，指摘原判決甲此部分量刑違
    反公平原則；葉文正泛言其身體狀況不佳，又無前科，且犯
    後態度良好，指摘原判決乙之量刑悖於刑罰特別預防目的及
    罪刑相當原則，均非第三審上訴之適法理由。又原判決甲依
    裁判時實務見解以廖廷軒本件犯行合於刑法累犯之規定，應
    加重其刑，已具體審酌其犯罪情節與相關事證，說明其如何
    有刑罰反應力薄弱及特別惡性情事，應依累犯規定加重，並
    無司法院釋字第775 號解釋意旨所指不分情節，一律加重最
    低本刑，致所受之刑罰超過其所應負擔罪責，而不符罪刑相
    當及比例原則之情形。縱原判決甲此部分認定未載敘其審酌
    之全部細節，結論並無不同。廖廷軒上訴意旨持憑己見，泛
    言前案所受有期徒刑宣告係易科罰金執行完畢，並非受有期
    徒刑執行完畢，且前案執行完畢日距本案首次犯行已近4 年
    ，難認有刑罰反應力薄弱之情形，指摘原判決甲未審酌上情
    及所犯加重詐欺既遂或未遂各罪之情節輕重，即一律依累犯
    規定加重其刑，有理由欠備之違法等詞，亦非合法之上訴第
    三審理由。
七、綜合前旨及其他上訴意旨仍置原判決所為明白論斷於不顧，
    而憑己意再事爭辯，或對於事實審法院之職權行使，徒以自
    己之說詞，任意指為違法，要與法律規定得為第三審上訴理
    由之違法情形，不相適合。上訴人3 人之上訴均違背法律上
    程式，應予駁回。
據上論結，應依刑事訴訟法第395條前段，判決如主文。
中    華    民    國   111    年    6     月    15    日
                  刑事第八庭審判長法  官  何  菁  莪  
                                  法  官  何  信  慶  
                                  法  官  劉  興  浪  
                                  法  官  高  玉  舜  
                                  法  官  朱  瑞  娟  
本件正本證明與原本無異
                                  書記官
中    華    民    國   111    年    6     月    21    日